【裁判字號】    89,自,116
【裁判日期】    890901
【裁判案由】    偽證
【裁判全文】
臺灣臺中地方法院刑事裁定                          八十九年度自字第一一六號
    自  訴  人  丙○○
    代  理  人  甲○○
    被      告  丁○○
右列被告因偽證案件，經自訴人提起自訴，本院裁定如左：
    主      文
自訴駁回。
    理      由
一、按法院或受命法官於自訴案件第一次審判期日前訊問自訴人、被告及蒐集或調查
    證據結果，如認為案件有刑事訴訟法第二百五十二條至第二百五十四條之情形者
    ，得以裁定駁回自訴，同法第三百二十六條第三項定有明文。
二、自訴意旨略以：被告丁○○前任職臺灣台中地方法院檢察署檢察官期間，明知承
    審八十七年度偵字第二六九九三號陳宜禧涉有破壞偵結八十二年他字第一三四六
    號卷宗，撕毀封條、隱匿或燒毀證物，竟於八十八年三月二十九日以登載不實行
    為，濫用職權，偽載八十二年他字第一三四六號許革非盜賣扣押物案卷．．書證
    拒編入卷，另藏他處逃避監督，係適當處置云云，而於八十八年三月二十九日不
    追訴陳宜禧，固非無見。惟查：監察院八十八年二月四日約談後，認有遺失，責
    飭法務部議處查辦，陳宜禧因此申誡二次，證明被告丁○○為放水，替同事脫罪
    ，而有上述不實登載。再者，被告丁○○明知被告乙○○證述其有查扣五個八十
    二年八月冒充兩年前（八十年九月）調整器面交承辦檢察官，檢察官有否收受，
    伊已不記得云云，然查：自訴人丙○○於八十八年二月補充告訴理由狀已另呈被
    告乙○○八十四年五月四日於八十三年上易字第二五二二號案具結證述「有面交
    檢察官扣押物」，竟於八十八年三月二十九日不起訴處分書第七頁倒算第十至十
    一行，不實登載「而豐原分局乙○○偵查員既僅奉命清點證物，並未扣押任何物
    品．．」，作為替同事放水脫罪，自應負登載不實刑責。末查，被告丁○○既調
    閱八十二年度他字第一三四六號偵查卷，即證第二十一頁李慶義檢察官簽收丙○○狀呈三十六張八十二年四月十五日清點扣押物現場拍照存證照片後「批示」放
    證物袋，惟查：八十二年他字第一三四六號卷並無證物袋亦無三十六張照片，而
    八十八年一月十八日勘驗贓物庫六袋，八十七年一月五日失而復得六大袋書證及
    照片中亦無上述三十六張照片（僅被告乙○○送呈照片），為陳宜禧脫罪，竟不
    實登載照片均另存贓物庫云云，均應負公務員登載不實文書刑責云云。
三、按犯罪事實應依證據認定之，無證據不得推定其犯罪事實，又不能證明被告犯罪
    者，應為無罪判決之諭知，刑事訴訟法第一百五十四條、第三百零一條第一項定
    有明文。又認定不利於被告之證據須依積極證據，苟積極證據不足為不利於被告
    事實之認定時，即應為有利被告之認定，更不必有何有利之證據，最高法院三十
    年上字第八一六號判例可資參照。
四、自訴人丙○○認被告丁○○涉有明知不實事項而登載於職務上所掌公文書罪行，
    無非以被告在偵辦臺灣台中地方法院檢察署八十七年度偵字第二六九九三號湮滅
    證據案件時，於八十八年三月二十九日作成之不起訴處分書內(一)、虛偽記載臺灣
    台中地方法院檢察署書記官陳宜禧在整理該署八十二年他字第一三四六號許革非
    盜賣扣押物案卷時，書證拒編入卷，另藏他處逃避監督，係適當處置等語；(二)、
    於不起訴處分書理由二第十一點第六行以下不實登載「而豐原分局乙○○偵查員
    既僅奉命清點證物，並未扣押任何物品」等語；(三)、自訴人於八十二年度他字第
    一三四六號偵查案件中，曾狀呈三十六張於八十二年四月十五日清點扣押物現場
    拍照存證照片，由承辦檢察官李慶義批示放證物袋，惟八十二年他字第一三四六
    號卷並無證物袋，亦無三十六張照片，於八十八年一月十八日至勘驗贓物庫保管
    證物時，亦無上述三十六張照片（僅被告乙○○送呈照片），竟不實登載照片均
    另存贓物庫等語，為其主要論據。
五、按刑法第二百十三條之罪，以公務員「明知」為要件，而所謂「明知」係指「直
    接故意」（四十六年度台上字第三七七號判例、六十九年台上字第五九五號判例
    ），又所謂「登載不實」應係指故為虛偽事實之記載而言，倘若檢察官或法官本
    於職權對於事實或證據依自由心證所下之綜合判斷或取捨，因屬個人心證之表述
    ，乃在闡述對於事實或證據之看法及取捨，非在於單純記載或描述事實，尚難認
    係明知不實事項而故為登載。經查：
(一)、被告於前開不起訴處分書理由二第三點內，就關於扣押物之保管方式，刑事訴訟
    法第一百四十條係規定應為適當之處置，並未明定保管之方式，而說明臺灣台中
    地方法院檢察署書記官陳宜禧在整理該署八十二年他字第一三四六號案卷時，將
    部分相關證物即臺灣台中地方法院檢察署八十七年度保管字第ＯＯ二七號扣押物
    品清單所示之證物（如合計八十六張之相片、轉動器二個等證物），以外放之方
    式處理，核與實務上書記官保管證物之方式並不相違。於理由二第五、六、八點
    內認定陳宜禧未有抽掉或隱匿自訴人所指訴之「履勘現場筆錄」、「現場清點物
    品總數」、「八十二年九月二十日之偵查訊問筆錄」、「搜索票」、「扣押物清
    冊」、「八十二年六月十七日豐警刑字第一五二一二號豐原分局函」等文書，並
    說明臺灣台中地方法院檢察署八十二年度他字第一三四六號案件係由該署八十二
    年度偵字第四八九五號案件簽分而來，原八十二年度偵字第四八九五號卷內與簽
    分案件有相關之證物，承辦檢察官自會命書記官將之影印附於簽分後之案件卷宗
    內，至何者須影印參考，乃承辦檢察官參酌案情事實，依其職權所作之決定，自
    無須將原八十二年度偵字第四八九五號案卷全部影印等語，均係本於職權對於事
    實或證據依自由心證所下之綜合判斷或取捨，尚難認被告有何故為登載不實之犯
    行。況前開不起訴處分書係認定陳宜禧並無湮滅或隱匿證據之犯行，自無自訴人
    所指該不起訴處分書載有「書卷拒編入卷，另藏他處逃避監督」之語，附此敘明
    。
(二)、上開不起訴處分書理由二第十一點第六行以下雖有「而豐原分局乙○○偵查員既
    僅奉命清點證物，並未扣押任何物品」等語之記載，惟是項記載詳如該不起訴處
    分書理由二第九點所載，係依據「(1)、證人李慶義即原承辦檢察官、乙○○、許
    革非之證述；(2)、八十二年度偵字第四八九五號卷內所附之八十二年六月四日、
    九月十三日、九月十七日、九月十九日、十月七日之檢察官辦案進行單、八十二
    年六月九日所簽發之搜索票、八十二年九月十五日之履勘現場筆錄、八十二年九
    月二十日之訊問筆錄及清點清冊、照片等物；(3)、系爭成品或半成品另由本院假
    扣押查封中，檢察官自不必再予命扣押；(4)、八十七年度保管字第ＯＯ二七號清
    單中編號九之轉動器二個，係告發人即本件自訴人於八十二年十月二十一日具將
    所呈報之物，與八十二年九月二十日之清點行為無關。」等理由，因而認定李慶
    義檢察官僅命清點證物，而未命扣押任何物品，仍係被告本於職權對於事實或證
    據依自由心證所下之判斷或取捨，亦難認被告有何故為登載不實之犯行。
(三)、依前開不起訴處分書理由二第二點係載：「．．本署八十七年度保管字第二十七
    號所示編號一至編號十等證物均仍留存於本署贓物庫保管中無訛，並製有勘驗筆
    錄在卷可稽。」等語，第七點則載有：「告發人指述被告未依檢察官批示，將五
    十七張照片放入證物袋，致法院審理許革非妨害公務案件時，無從找到該證物．
    ．．查前開照片確保管於本署八十七年度保管字第ＯＯ二七號清單內編號（三）
    ，並未滅失，．．．．本件照片有五十七張之多，亦不宜訂入卷內，被告將之外
    放證物袋內，衡情亦無不妥之處，是該照片既先保管於被告辦公室之鐵櫃內，後
    再交本署贓物庫保管。」等語，顯係在說明八十七年度保管字第二十七號扣押物
    品清單編號（三）由豐原分局乙○○所拍攝之五十七張照片，且觀諸該不起訴處
    分書並未有自訴人所提三十六張相片另存贓物庫之記述，自難認被告有何登載不
    實之犯行。另依臺灣台中地方法院檢察署八十二年度他字第一三四六號案卷第二
    十一頁，承辦檢察官李慶義雖批示有「相片放證物袋」字樣，惟亦同時批示有「
    即十四號照片，丙○○自己所製」字樣，由上開頁數內容之形式上觀之，並無法
    得知該等相片有三十六張，是被告就此自無法予以說明。況所謂登載不實，必以
    有積極之登載行為始足當之，被告在前開不起訴處分書內，既未就該三十六張相
    片予以說明，自無何登載之行為甚明。
(四)、基上說明，被告綜合事證依自由心證為事實及證據之判斷及取捨，進而作成前開
    不起訴處分書，並無積極之證據足資認定被告有何登載不實事項於職務上所掌公
    文書之「直接故意」。
六、綜上所述，自訴人所舉證據不足以證明被告涉犯刑法第二百十三條之公務員明知
    不實事項登載於職務上所掌公文書罪行，此外復查無其他積極之證據足以證明被
    告有何自訴人所指之犯行，其罪嫌應屬不足，依首開說明，本件自訴應予駁回。
據上論斷，應依刑事訴訟法第三百二十六第三項、第二百五十二條第十款，裁定如主
文。
中      華      民      國      八十九      年      九    月      一    日
                                        臺灣台中地方法院刑事第七庭
                                            法  官  簡  源  希
右正本證明與原本無異。
如不服本裁定，應於裁定送達後五日內向本院提出抗告狀。
                                            書記官
中      華      民      國      八十九      年      九    月      一    日


司法院資訊處製作；財團法人民間司法改革基金會備份。
